【裁判字號】    95,建上,11
【裁判日期】    950404
【裁判案由】    給付工程款
【裁判全文】
臺灣高等法院臺中分院民事判決          95年度建上字第11號
上  訴  人  台中縣政府
法定代理人  乙○○
訴訟代理人  王文聖律師
被  上訴人  王記營造股份有限公司
法定代理人  甲○○
訴訟代理人  蔡奉典律師
複  代理人  丙○○
上列當事人間給付工程款事件，上訴人對於中華民國94年12月23
日臺灣台中地方法院第一審判決（93年度建字第75號），提起上
訴，本院於95年3月21日言詞辯論終結，茲判決如下：
    主  文
上訴駁回。
第二審訴訟費用由上訴人負擔。
    事實及理由
一、被上訴人主張：伊於民國（下同）89年11月27日與上訴人簽
    訂「九二一震災東興國小重建工程－建築工程」（下稱系爭
    工程）合約，由伊承攬台中縣新社鄉東興國小重建工程之興
    建，總工程款新台幣（下同）3035萬元，系爭工程已於91年
    1月29日竣工，並於同年5月22日驗收完畢，然因系爭工程之
    設計有缺失，致伊無法依該工程之設計圖完成系爭工程，故
    伊需追加部分工程之項目及數量，始能完成系爭工程。就此
    追加工程部分，伊曾經台灣台中地方法院以92年度訴字第11
    8號民事判決上訴人應給付伊1百19萬5千8百84元及法定遲延
    利息，並由本院以93年度營上字第8號判決兩造上訴均駁回
    確定在案外，另有本件屬系爭工程所必須施作之工程，但因
    建築師疏未設計，而不屬兩造工程契約範圍者，即：(一)舊基
    礎拆除部分：於兩造工程合約前之公告、招標之際，即未列
    入系爭工程合約之項目。而在交易習慣上，舊基礎拆除工作
    係一獨立之項目，按工程慣例，有事先約定工程包含舊基礎
    拆除者，亦有約定由定作人先行拆除整地者；如未約定，亦
    未列入計價項目，即不屬於合約範圍。故系爭舊基礎拆除部
    份既未載明，亦未計價，當不屬於合約範圍，被上訴人原可
    依民法第507條先請求上訴人完成拆除整地再進場施作，然
    如上訴人為舊基礎拆除工程再公開招標，顯然不利於校舍重
    建，是以被上訴人既先將舊基礎拆除，以利工程之進行，此
    部份既不屬於合約範圍，上訴人受有此部分之利益，自應另
    行計價；(二)空中樓板部分：依竣工圖第43之10圖所載，系爭
    建物二樓之樓地板原厚度為45公分，而三樓之樓地板厚度為
    15公分，但三樓之樓地板厚度如僅施作15公分則安全堪虞，
    故伊即依上訴人及范達榕建築師之要求將三樓樓地板之厚度
    施作45公分，但完工後上訴人僅願給付三樓樓板原設計之15
    公分厚度工程款，伊要求應依45公分厚度之施工數量計價。
    (三)兩頭走廊部分：依竣工圖第43之18圖所載，系爭建物一樓
    之兩頭走廊未設計粉刷，但上訴人及建築師要求伊應加以粉
    刷，伊依其所請加以粉刷，上訴人事後卻不計價給伊，故伊
    要求此部分之工程款。(四)八吋涵管部分：此部分無法由設計
    圖面看出，依設計圖所示系爭建物四周設有水溝，但實際上
    系爭建物四周之水溝並無管路可將水排到外面，因其非承攬
    契約範圍，伊不予施作，固無工程之驗收，惟若不趁工程
    進行期間之便，埋設八吋涵管以連結系爭建築物之水溝與對
    外之排水路，上訴人日後必須重新開挖進行埋設作業，甚不
    經濟。因此，伊認系爭八吋涵管對系爭建築物雖確實為必要
    、有助其利用，而加以施作，上訴人因而受有此部分之利益
    。即以上系爭工程已施作完畢且客觀存在之事實，其中舊基
    礎如未挖除則本工程無法進行、中空樓板僅設計15公分厚度
    ，不足以承擔重量、兩頭走廊若未粉刷則與新建建物之外觀
    不相稱、八吋涵管若未施作則教室四周水溝之水無法排出，
    故伊將舊有之柱子之基礎挖除、將三樓之樓版加厚、將兩頭
    走廊予以粉刷、將教室四周之排水溝接上八吋涵管予以排水
    ，凡此均為原設計所無，不屬兩造工程契約範圍，但確有必
    要且有利於上訴人之工程。為此爰依不當得利及無因管理之
    法律關係擇一請求上訴人給付(1)中空樓板：由45公分中空樓
    板之造價38萬7千6百26元，扣除15公分之中空樓板之造價3
    萬9千6百67元後，上訴人尚未給付與伊之差價，計為34萬7
    千9百59元。(2)八吋涵管：1萬9千8百45元。(3)兩頭走廊粉刷
    ：20萬7千9百元。(4)舊基礎挖除：3萬3千元。(5)勞工安全衛
    生費：2千7百39元【計算式為：60萬8千7百零4元（以上四
    項總和）×0.0045（合約書上關於勞工安全衛生費之比例13
    6811.49/00000000）】。(6)營造廠商稅金及利潤：5萬4千8
    百83元【計算式為：60萬8千7百零4元（以上四項總和）×
    0.090164（合約書上關於營造廠商稅金及利潤之比例000000
    0.14/00000000）】。以上六項合計為66萬6千3百26元等情
    ，爰依上開法律關係，提起本件訴訟，求為命上訴人給付伊
    66萬6千3百26元及自本件支付命令繕本送達翌日（即93年6
    月5日）起至清償日止按年息百分之五加計遲延利息之判決
    （原審認被上訴人就上開兩頭走廊粉刷費用連同加計之勞工
    安全費、營業廠稅金及利潤合計227,580元本息之請求為無
    理由，予以判決駁回外，餘皆為被上訴人勝訴之判決，被上
    訴人對其受敗訴判決部分，未據聲明不服，已告確定）。
二、上訴人則以：(一)被上訴人向伊承攬系爭工程，取得系爭工程
    相關圖說及文件經估算後，並未依系爭工程合約書所附「台
    中縣各機關工程採購投標須知及附件」第六條規定，對於建
    築師所提供參考之施工項目及數量表提出任何異議，並進而
    依該參考數量表提出其依比例調整後之工程估價單，且同意
    以總價3035萬元之價格進行投標，顯見被上訴人就其已自認
    「完成系爭工程必須施作之工程」，提出請求追加工程款，
    於法無據。又系爭工程合約書第26條第12項約定：「圖說雖
    未載明，而為完成工程所必須或工程慣例所應為之事項，乙
    方（即被上訴人）應遵照甲方（即上訴人）通知辨理，且不
    得藉故推諉或要求加價」，及系爭工程合約書所附之「一般
    建築工程施工說明書」總則第一條及第二條規定：「承包人
    應先至工地查勘，對地形高低計畫道路建築線指示（定）、
    地面標高、土質鬆實、樹木遷移、修建架設、運輸遠近、水
    電接裝、完工後之現場清理等，考慮週全而後詳實估價。倘
    因事前疏忽致發生額外工作時，概不得要求加價」、「本工
    程之圖樣標單及說明書具同等效力，一切規定均應遵辦。如
    圖說中未經註明而為施工上所必需，或慣例上所應有者，承
    包人均須照作不另加價，若圖說間有互異不明之處，則由建
    築師解釋之，得以任何一項為依據，承包人均應秉承指示辦
    理，不得要求加價」等文字，益證被上訴人主張加計工程款
    ，顯屬違反契約，其請求於法無據；再者系爭工程合約書第
    13條第5項明定：「契約價金以總價決標，而其履行有下列
    情形之一者，得調整之。但契約另有約定者不在此限」等語
    ，足見系爭工程確係以總價承包為原則，僅於例外情形始賦
    予調整契約價金，且系爭工程契約並未變更設計，自無被上
    訴人所稱「致增減契約項目或數量」，是被上訴人主張加計
    工程款，核無理由。(二)而被上訴人於本件所請求關於中空樓
    板、八吋涵管及舊基礎拆除等項目部分之工程款，或係契約
    所明訂之工程項目，僅實作數量超過契約所訂數量，或雖圖
    書未載明，惟屬完成工程所必要之事項，就此兩造工程契約
    條款已有所規定，被上訴人自不得依不當得利之法律關係請
    求即中空樓板部分，屬實際施作數量超過合約數量之問題，
    則兩造應依工程合約第13條第5項第2款約定，就實作數量超
    過契約數量10%部分，以變更設計方式請求，其超過在10%以
    內者，則不得請求。至八吋涵管及舊基礎拆除部分，固為系
    爭工程圖說及工程項目所未載明之事項，惟按依兩造工程合
    約第26條第項：「圖說雖未載明，而為完成工程或工程慣
    例所應為之事項，乙方（指被上訴人）應遵照甲方通知辦理
    ，且不得藉故推諉或要求加價。」之約定，被上訴人既自認
    上揭二項工程項目均屬完成本件工程所必須之事項（參見被
    上訴人原審93年11月16日準備書狀第三、四點），復參諸「
    稱承攬者，謂當事人約定，一方為他方完成一定之工作，他
    方俟工作完成，給付報酬之契約。」為民法第490條所明定
    ，則被上訴人為依系爭工程合約之債務本旨完成本件工程，
    自負有施作上揭二工程項目之義務。兩造就圖說所未載明而
    為完成工程所必須之事項既已有所約定，則上訴人受有該二
    工程項目之利益，自難謂無法律上之原因。(三)縱認被上訴人
    仍得對伊為上開工程款之請求，惟其請求權已罹於二年之時
    效，伊自得拒絕給付。即中空樓板部分，縱認被上訴人得依
    兩造合約第13條第5項第2款之規定，請求增加契約價金，惟
    該中空樓板係於90年5月1日施工，迄90年5月22日完成（見
    原審被證七），為被上訴人所不爭，是依兩造工程合約第18
    條第1、2項之約定，被上訴人既已於90年5月29日提出申請
    給付該「中空樓板」期別之估驗款，則其所主張得請求增加
    之工程款，於斯時即已處於可得行使之狀態，算至被上訴人
    申請核發支付命令之93年5月21日，顯已罹於時效。又八吋
    涵管及舊基礎挖除部分；依前所述，被上訴人就此二項工程
    ，本負有依約履行之義務且不得請求加價，為兩造合約第26
    條第項所明定。惟如認該不得請求加價之約款有違民法第
    247條之1關於定型化契約條款之規定，而應認屬無效，然被
    上訴人如要請求該部分工程款，仍係本於兩造間之承攬契約
    請求給付承攬報酬。經查，舊基礎挖除部分：「基礎工程」
    係自89年12月22日施工，迄90年1月完成（見原審被證四）
    ，被上訴人已於90年2月26日提出申請給付該期估驗款。八
    吋涵管部分係91年1月22日完成（見原審被證九），被上訴
    人已於91年1月28日提出申請給付該期估驗款，算至被上訴
    人於93年5月21日申請核發支付命令時，均已罹於時效。
    (四)退步言之，縱認被上訴人就上述三項工程項目之施作，得
    對伊請求返還不當得利，然參諸最高法院49年台上字第1730
    號判例所揭：1.「按民法第126條租金之請求權，因五年不
    行使而消滅，法律所以對於此項時效特別短促，係以依一般
    社會事例，對於土地孳息之催討皆係按時為之，無久延之理
    ，至於終止租約後之賠償與其他無契約關係之賠償，在法律
    因其已無契約關係或本無契約關係，名稱雖與租金異，然實
    質上仍為使用土地之代價，債權人應同樣按時收取，不因其
    契約終止或未成立而謂其時效之計算應有不同」之法旨，本
    件被上訴人縱就上述三項工程之施作，縱認可依返還不當得
    利向伊請求，惟究其本質，仍屬承攬報酬，依民法第127條
    第7款規定，自應適用二年之短期時效。(五)被上訴人本件所
    主張上揭三項工程以外之勞工安全衛生費、營造廠稅金及利
    潤等，認係得依民法第181條：「．．．如本於該利益而更
    有所取得者，並應返還。」之規定而為請求。惟縱認上訴人
    受有上揭三項工程之利益，伊亦不可能本於該利益而更取得
    被上訴人所支出之勞工安全衛生費、營造廠稅金或利潤等之
    利益，況該民法第181條後段規定，通常係指所受利益之天
    然孳息或法定孳息，權利之所得而言，上開勞工安全衛生費
    、營造廠稅金或利潤之利益，顯不屬之，被上訴人依此請求
    ，亦無理由等語，資為抗辯。
三、原審法院審理後；斟酌兩造之主張及攻擊防禦方法之結果，
    認被上訴人依不當得利之法律關係，就中空樓板之差價，八
    吋涵管、舊基礎挖除等工程施作所生之利益及依此核算之勞
    工安全衛生費、營造廠稅金及利潤合計43萬8千7百46元及其
    法定遲延利息之請求為有理由，而判命上訴人應給付被上訴
    人43萬8千7百46元及自93年6月5日起至清償日止按年息百分
    之五計算之利息，並為准予假執行及上訴人供擔保得免為假
    執行之宣告。上訴人就其受敗訴判決部分聲明不服，提起上
    訴，聲明求為判決：(一)原判決不利於伊部分廢棄；(二)上開廢
    棄部分，被上訴人在第一審之訴及假執行之聲請均駁回；(三)
    第一、二審訴訟費用，均由被上訴人負擔。被上訴人則答辯
    聲明求為判決駁回上訴人之上訴。
四、本件兩造不爭執事項：
  (一)兩造於89年11月27日簽訂「九二一震災東興國小重建工程－
    建築工程」合約。
  (二)被上訴人承攬台中縣新社鄉東興國小重建工程-建築工程之
    興建，全部工程總價為3035萬元。
  (三)系爭工程已於91年1月29日竣工，並於91年5月22日驗收完畢
    。
  (四)系爭工程結算金額為3千萬34萬9千5百54元（經上訴人扣款
    446元），除依合約扣留之保固金外，上訴人均已付清。
  (五)被上訴人就其所請求之項目中空樓板八吋涵管兩頭走
    廊粉刷舊基礎挖除確有施作。
  (六)被上訴人於94年11月4日具狀所載請求之項目中空樓板
    八吋涵管兩頭走廊粉刷舊基礎挖除勞工安全衛生費
    營造廠商稅金及利潤，以及其金額計算之方式。
五、本件兩造爭執所在厥為：(一)被上訴人所主張為系爭工程施工
    圖未設計，但其實際上有施作之1.中空樓板增厚為45公分、
    2.兩頭走廊粉刷、八吋涵管之增設、3.舊基礎挖除等四項工
    程，其依不當得利之法律關係，請求上訴人返還其所受之利
    益，有無理由？(二)被上訴人之請求權已否罹於時效而消滅，
    上訴人為時效抗辯，而拒絕給付，有無理由等項。茲分別判
    斷如下：
  (一)查兩造於89年11月27日簽訂系爭工程合約書，由被上訴人承
    攬台中縣新社鄉東興國小重建工程之興建，工程總價3035萬
    元，系爭工程已於91年1月29日竣工，並於同年5月22日驗收
    完畢，其內容關於結構體工程之3000ＰＳＩ預拌混凝土含搗
    築、清水模板、普通模板、普通鋼筋彎紮及組立等四項，及
    關於泥水裝修工程之花台1:2防水粉刷、地坪貼十平方公分
    止滑磁磚、內牆1:3水泥粉光水泥漆、平頂1:3水泥粉光水泥
    漆、外牆刷宜蘭石、外牆4.5×9.5公分磁磚等六項，皆按合
    約數量及合約單價計價，經上訴人扣款446元，結算金額為
    3千萬34萬9千5百54元，上開金額除依合約扣留之保固金之
    外，上訴人均已付清等情，此為兩造所不爭，復有合約書、
    工程結算書等附卷可按，堪信真實。
  (二)關於舊基礎挖除及八吋涵管部分之工作，為系爭工程圖說及
    工程項目所未載明之事項，為上訴人所不爭執，兩造所爭執
    者，厥為上述二項工程，是否屬兩造工程合約第26條第12項
    所指為被上訴人所承攬工程所應為之必要事項。查本件被上
    訴人所承攬者為東興國小重建工程中之建築工程，即由定作
    人提供土地由其從事建築工程，關於基礎之開挖整地，按諸
    工程慣例，有事先約定工程包含舊基礎之拆除者，亦有約定
    由定作人先行拆除整地再提供基地由承攬人施作者，如未約
    定，亦未列入計價項目，即不屬於合約範圍。而本件兩造合
    約工程，於公告、招標之際，即未明確將舊基礎拆除部分列
    入為合約之工程項目，故未另計價，而被上訴人所承攬工作
    ，為興建工程，解釋上，拆除舊基礎並不當然屬其所承攬工
    程所必須施作之事項，是被上訴人主張非屬兩造合約範圍，
    其原可依民法第507條規定，請上訴人先完成拆除整地後再
    行進場施作，然如上訴人為舊基礎之拆除工程再公開招標，
    顯然不利於校舍重建，是以被上訴人即逕行將舊基礎拆除，
    以利於工程之進行，自屬有利於上訴人。又關於系爭八吋涵
    管部分工程，非建築師設計之工程項目，亦不在驗收之項目
    中乙節，已據證人即建築師范達榕在原審供證明確（見原審
    卷第217頁），是該項工程要只上訴人為該校舍重建所必須
    ，確非被上訴人所承包工程所必須之事項，是自亦非兩造合
    約範圍內應施作之工程項目。以上二項工程被上訴人亦加以
    施作，使上訴人無工程合約上之法律原因而受利益，其依不
    當得利之法律關係，請求上訴人返還其利益，依法洵屬有據
    。而關於該八吋涵管之造價，業經台灣省建築師公會鑑定為
    1 萬9千8百45元，關於舊基礎之拆除之費用，則為3萬3千元
    ，此分別有鑑定報告書乙件及被上訴人所提出之運費估價單
    一紙、挖土機工作單三紙可證，被上訴人請求上訴人返還其
    上開二項利益，為有理由，應予准許。
  (三)關於中空樓板部分：上訴人雖辯稱：中空樓板部分，依據建
    築法第13條第1項但書規定，當建築圖與結構圖扞格時，應
    以經結構技師審核之結構圖為準。而系爭工程張號43之31、
    圖號SI-3，即「九二一震災東興國小重建工程參層平面結構
    圖」（即被證13）明確顯示三樓板（HS）支版厚為45公分；
    且上開圖「註2」亦載明：本結構平面圖及配筋圖之各項尺
    寸若與建築圖不符，均需提請建築師解釋。故系爭中空樓板
    依上開「參層平面結構圖」本來即設計45公分厚度，被上訴
    人依該結構圖施工，乃兩造間系爭工程契約所應履行之義務
    ，此部分自無追加工程款情形云云。然查，兩造間系爭工程
    之建築圖記載中空樓板為15公分，且日後系爭工程之驗收及
    驗收款之給付、竣工圖之記載等均係依15公分之實心樓板加
    以計算等情，為兩造所不爭執，並經證人范達榕於原審到庭
    結證屬實，而堪信為真。至於該15公分實心樓板之造價，經
    台灣省建築師公會鑑定報告，15公分RC樓板造價為48,344元
    ，依同一標準計算混凝土及搗築工之數量為13.08立方公尺
    ，單價為1,435.4元，合計為1萬8千7百75元，另鋼筋數量為
    1.407公噸，單價為14,848.99元，合計為2萬零8百92元，總
    計為3萬9千6百67元。而45公分中空樓板之造價，據台灣省
    建築師公會鑑定報告雖認為係49萬3千7百20元，惟被上訴人
    同意以較低之價格計算，即總計為38萬7千6百26元，故將45
    公分中空樓板造價扣除15公分實心樓板造價，即係上訴人尚
    未給付予被上訴人之中空樓板之差價34萬7千9百59元，且此
    項鑑定之項目、工項及單價之計算模式等情，亦據證人范達
    榕到庭證述差不多等語，足徵此項中空樓板部分，被上訴人
    確有施作45公分，但上訴人卻僅以竣工圖上15公分來驗收付
    款。另上訴人雖辯稱：被上訴人既自認有設置具有土木技師
    資格之『專任工程人員』，且該『專任工程人員』有到現場
    來看，投標時有參與意見，拿到投標圖說及數量表時亦有交
    予『專任工程人員』計算，當時即照數量表算沒有發現數量
    有錯誤等語，而投標單上數量，僅供承包人參考，被上訴人
    既於投標前已詳覽招標文件及施工圖說，且經詳加核算並以
    單價調整數量，再依『總價承包』，而『依比例調整後之估
    價單』，其單價是投標的廠商依照業主提供的數量所寫的，
    單價是會因為數量的多少而有所改變，這部分係由廠商自行
    考量，證人范達榕亦到庭證述開標的時候，招標單位會問廠
    商有無意見，如果沒有意見就開標，如果廠商認為數量有問
    題，開標時可以反應，伊就會詢問在場各廠商之意見，接下
    來由主席裁決，開標時建築師也會在場，本件開標時，投標
    的廠商並沒有表示意見等語；是系爭契約性質上屬於被上訴
    人完成一定工作後，由伊給付報酬之『總價承包』承攬契約
    ，是被上訴人主張設計數量不符，請求加價，核無理由云云
    。然查被上訴人固於投標之前即取得投標圖說及數量表，並
    有機會予以計算，且於投標時亦得提出意見，然依證人建築
    師范達榕所證因報表密密麻麻很多，事實上沒有辦法核對等
    語（見本院93年度營上字第8號給付工程款事件第2卷第26頁
    ），則以製圖之建築師尚無法核對之情形下，又如何要求被
    上訴人亦應就數量之多寡問題在投標時即提出質疑？況系爭
    工程合約書第13條第5項約定：「契約價金係以總價決標，
    而其履約有下列情形之一者，得調整之。但契約另有約定者
    不在此限」，同項第2款約定：「工程之實做數量較契約所
    訂數量增減達百分之十以上者，其逾百分之十之部分，得以
    變更設計增減契約價金。未達百分之十者，契約價金得不予
    增減」，此有系爭工程合約書在卷可按。是以系爭工程合約
    固係以總價決標，其工程之實做數量較契約所訂數量增減達
    百分之十以上者，其逾百分之十之部分，自得以變更設計增
    減契約價金，非如上訴人所辯不得增減。否則系爭工程合約
    書何須有上開條文之約定；而上揭工程實做數量超出合約之
    數量，乃係實際施工所產生，並非因被上訴人未遵守系爭工
    程合約書所附「一般建築工程施工說明書」總則第1條規定
    「應先至工地查勘，對地形高低計畫道路建築線指示（定）
    、地面標高、土質鬆實、樹木遷移、修建架設、運輸遠近、
    水電接裝完工後之現場清理等，考慮週全而後詳實估價」而
    產生，自屬依上開約定不在得以請求之列。雖系爭工程合約
    有關於變更設計之約定，惟依該合約書第13條第4項、第5項
    第2款之約定觀之，並非施作數量增減逾百分之十，即可遽
    以請求增減契約價金，尚須經雙方合意變更計畫，並作成書
    面紀錄後，被上訴人始得依變更後之計畫據為請求。亦即，
    若上訴人藉故不同意變更計畫內容，被上訴人即無請求權基
    礎對上訴人請求增加之契約價金。且查兩造間系爭工程之建
    築圖記載中空樓板為15公分，且日後系爭工程之驗收及驗收
    款之給付、竣工圖之記載等均係依15公分之實心樓板加以驗
    收並計算工程款等情，為兩造所不爭執，並經證人范達榕於
    原審到庭結證屬實，可堪信為真。足見原工程設計師即要求
    被上訴人施作15公分之樓板，上訴人認為安全堪虞，命被上
    訴人施作45公分之中空樓板，但被上訴人向建築師及上訴人
    反應設計數量不足要求加價，建築師亦未作處理，上訴人亦
    未變更系爭工程設計，故被上訴人實際施作超出15公分部分
    ，即不屬於原工程合約之範圍。殊無依合約第13條關於變更
    設計之規定計價餘地，自無依原設計而未變更設計在10%以
    內不予計價約定之適用。上訴人既超出合約之約定，由被上
    訴人施作45公分之中空樓板而受有387,626元差價之利益，
    而無合約上之法律原因而受利益，致生損害於被上訴人，被
    上訴人請求應予返還其利益，依法自屬有據。
六、按無法律上之原因而受利益，致他人受損害者，應返還其利
    益，民法第179條前段定有明文。是依不當得利之法律關係
    請求返還不當得利者，須以無法律上之原因受有利益，並因
    而致他人受損害為要件，而判斷上開要件，應以「權利歸屬
    說」為標準，即若欠缺法律上原因而違反權利歸屬對象取得
    其利益者，即應對該對象成立不當得利。綜上，被上訴人所
    施作之45公分中空樓板超過15公分實心樓板部分、八吋涵管
    及舊基礎挖除三項，均未包含在系爭工程契約內，已如前述
    ，而該三項工作業已完成，復為兩造所不爭執，上訴人因而
    受有利益，其受有利益復無法律上原因，致被上訴人受有財
    產上損害，其自得依不當得利之法律關係請求上訴人返還利
    益。其次，不當得利受領人，除返還所受之利益外，如本於
    利益更有所取得者，並應返還，民法第181條前段亦有明定
    。查系爭工程合約書第13條第5項第3款約定：「與前二款有
    關之稅捐、利潤或管理費等相關項目另列一式計價者，依結
    算金額與原契約之比例增減之」，而本件被上訴人另主張之
    勞工安全衛生費及營造廠稅金及利潤，相當於該款所稱之費
    用，且於系爭工程係另列一式計價，有系爭工程結算書在卷
    可按。則該二項費用既應依結算金額與原契約之比例增減之
    ，則於工程結算金額如有增加，此二項費用原亦應比照原契
    約之比例增加，而上開三項工程由被上訴人於契約範圍之外
    增加施作，上訴人未一併予以計價驗收，並同時免於支付上
    開費用而形同增加其利益，被上訴人基此請求上訴人亦應予
    以返還，亦屬有據。
七、被上訴人所主張之請求權究有無罹於二年之消滅時效？按承
    攬人之報酬請求權，因二年間不行使而消滅，民法第127條
    第7款固有明定。且「本工程無預付款。部分款分十二次（
    不含尾款）請領，每次由乙方（即被上訴人）提出申請，甲
    方將乙方在該期內完成之工程派員估驗計價，支付該期估驗
    計價百分之九十，其核實給付之。餘款在全部工程完工驗收
    後，一次付清。」系爭工程合約書第18條第1、2項亦定有明
    文。又上訴人復辯稱：系爭工程於各該期完成時，被上訴人
    即得提出申請，而本件其所請求給付之三項工程項目，依據
    系爭工程監工日報表之記載舊基礎挖除部分：「基礎工程
    」自89年12月22日施工，迄90年1月1日完成（即被證4），
    被上訴人於90年2月26日提出申請（即被證5），則此部分請
    求權時效迄92年2月26日止已滿二年。中空樓板部分：「
    中空樓板」自90年5月12日施工，迄90年5月22日完成（即被
    證7），被上訴人於90年5月29日提出申請，則此部分請求權
    時效迄92年5月29日止已滿二年。八吋涵管部分：「八吋
    涵管」自91年1月18日施工，迄91年1月22日完成（即被證9
    ），被上訴人於91年1月28日提出申請（即被證10），則此
    部分請求權時效迄93年1月28日止已屆滿二年。故被上訴人
    於93年5月21日始就前開三項工程項目請求核發支付命令，
    顯已罹於時效等語。然查，證人建築師范達榕曾於另案（即
    本院93年度營上字第8號給付工程款事件）到庭證稱王記營
    造股份有限公司曾至其事務所表示工程之數量不足，但渠未
    作任何處理等語（見該院第2卷第29頁），嗣王記營造股份
    有限公司則函請上訴人台中縣政府增加工程款，台中縣政府
    轉請建築師表示意見，但范建築師仍未作處理，並以口頭向
    王記營造股份有限公司稱「如果變更設計會拖延到驗收的時
    間」（見該件第2卷第28、29頁），且兩造對此亦不爭執，
    而一般工程是否能按驗收完成而請領全部之工程款，乃承攬
    人所最關注者，並足以影響承攬人之資金周轉，此為周知之
    事實，本件建築師既已明白告知變更設計會拖延到驗收的時
    間，則被上訴人未堅持依變更設計之方式辦理，而上開三項
    款項既非在兩造工程合約範圍內之項目，並不在估驗之列，
    則非依合約所生之工程款，而為上訴人無合約上之法律原因
    而受之利益，其性質已非因簽約承攬法律關係所生之工程款
    請求權，亦與原承租人因租約終止而繼續占有租賃物，而受
    有相當於租金之不當得利之情形不同，自無比附援引依此所
    著最高法院相關49年台上字第1730號等判例之餘地，是上訴
    人以上開情形，資為時效完成之抗辯，而拒絕給付，為無理
    由。
八、綜上所述，前開中空樓板、八吋涵管及舊基礎挖除三項工程
    項目，上訴人應返還之利益為40萬零8百04元（即347,959+1
    9,845+33,000=400,804）已如前述，被上訴人尚得主張之勞
    工安全衛生費為1千8百零4元（即400,804×0.0045=1,804元
    以下四捨五入），營造廠商稅金及利潤為3萬6千1百38元（
    即400,804×0.0 90164=36,138元以下四捨五入），合計43
    萬8千7百46元，是本件被上訴人本於不當得利之法律關係請
    求上訴人給付43萬8千7百46元及自本件支付命令繕本送達翌
    日（即93年6月5日）起至清償日止，按年息百分之五計算之
    利息，為有理由，應予准許，原審就此範圍，為被上訴人勝
    訴之判決，命上訴人如數給付，並分別為准予假執行及由上
    訴人提供擔保得免為假執行之宣告，依法並無不合。上訴意
    旨仍執陳詞，指摘原判決關於其敗訴部分為不當，聲明求予
    廢棄改判，為無理由，應予駁回。
九、據上論結，本件上訴為無理由，依民事訴訟法第449條第1項
    、第78條，判決如主文。
中    華    民    國    95    年    4     月    4     日
                      民事第五庭審判長法  官  陳滿賢
                                      法  官  古金男
                                      法  官  朱  樑
以上正本係照原本作成。
兩造均不得上訴。
                                      書記官  陳俞豪
中    華    民    國    95    年    4     月    9     日
                                                      Ｈ


司法院資訊處製作；財團法人民間司法改革基金會備份。
